【裁判字號】    96,訴,1622
【裁判日期】    970514
【裁判案由】    返還借款
【裁判全文】
臺灣臺南地方法院民事判決              96年度訴字第1622號
原      告  丁○○
被      告  乙○○○○○○
上列當事人間請求返還借款事件，經本院於民國97年4月30日言
詞辯論終結，判決如下：
    主      文
被告應給付原告新台幣肆拾玖萬柒仟伍佰元。
原告其餘之訴駁回。
訴訟費用新台幣貳萬壹仟貳佰玖拾伍元，由被告負擔新台幣伍仟
肆佰元，餘由原告負擔。
本判決原告勝訴部分得假執行，但被告但如以新臺幣肆拾玖萬柒
仟伍佰元為原告預供擔保，得免為假執行。
原告其餘假執行之聲請駁回。
    事實及理由
甲、程序方面
    按訴狀送達後，原告不得將原訴變更或追加他訴，但擴張或
    減縮應受判決事項之聲明者不在此限，民事訴訟法第255條
    第1項第3款定有明文。本件原告起訴時訴之聲明第1項原請
    求被告應給付原告新臺幣（下同）207萬元，及自起訴狀繕
    本送達翌日起至清償日止按年息百分之5計算之利息，嗣原
    告於97年4月30日之民事辯論期日變更聲明為請求被告205萬
    元，並捨棄利息之請求，核其性質已涉訴訟標的之變更，惟
    屬減縮應受判決事項之聲明，按諸上揭規定，自應准許之。
乙、實體方面
一、原告主張：
（一）緣兩造原為朋友關係，95年12月間被告向原告借款購買汽
      車，計於95年12月18日由原告台灣銀行中庄分行存摺領取
      現金10萬元；95年12月19日由原告匯給車商15萬2千元及
      35萬元；95年12月15日被告另向原告借款205,768元欲償
      還其Mazda6車貸，由原告直接匯款予「福灣企業股份有限
      公司」，此部分之借款計為807,768元。
（二）96年初兩造合夥經營加盟薩瓦咖啡店，原告出資共
      1,519,451元，計有：以現金支付者有房屋租金、押金15
      萬元，及加盟咖啡店簽約金35萬元，另以匯款方式於96年
      4月22 日匯款予加盟主145,451元，於96年5月30日購買第
      一商業銀行本行支票支付予加盟主874,000元。
（三）96年7月間，兩造意見不合，原告退出加盟薩瓦咖啡合夥
      ，並與被告會算應返還原告之金錢。前二項之借款與合夥
      出資共計為2,327,219元，經雙方協商確定以207萬元，為
      被告應返還之金額，並於96年7月23日由被告書立借款契
      約書（以下簡稱系爭契約書）。
（四）依系爭契約書，原告本同意被告自96年8月1日起每月還款
      57,500元，至99年7月1日止，正好可以還清207萬元。未
      料被告自第一期起即未給付，質之被告竟否認有欠原告任
      何款項。為此原告乃發函被告，催請依協議履行付款約定
      ，否則即解除分期付款之約定，並請求返還全部借款207
      萬元。被告接函後仍相應不理，為此提起本件訴訟，因被
      告於96年8月6日曾匯給原告2萬元，原告同意扣除該2萬元
      ，爰兩造簽定之系爭契約，請求被告返還205萬元。
（五）對被告抗辯之陳述：
      原告並未脅迫被告簽訂系爭契約書，因當時原告已不願再
      和被告見面，是用電話討論好分期的金額及借款的總額等
      契約內容，被告寫好契約及36張本票，放在原告家信箱，
      原告再前往取得。因為原告發現被告本票記載不完全，請
      被告拿回去補充，被告拿回後就不願再交付本票予原告，
      整個契約訂定的過程兩造均未見面，原告不可能脅迫被告
      ，也沒有被告指稱的兩名陌生男子逼迫其簽契約。
（六）並聲明：
    1.被告應給付原告205萬元。
    2.訴訟費用由被告負擔。
    3.原告願供擔保請准宣告假執行。
二、被告則以：
（一）原告主張與事實不符，兩造原係男女朋友關係，被告所有
      車牌號碼5555-JE之MAZDA汽車曾在高速公路發生車禍，原
      告認被告開該車載其進出，心中有陰影而且有不祥之預兆
      ，乃要求被告更換新車，而被告無能力換車，原告提議該
      舊車給廠商估價，新車價金扣除舊車估價後不足金額由其
      支付，且約定該新車登記為被告所有，又因係男女朋友關
      係，兩造經常一起出入必須使用該車，所以原告表示：「
      由於原告已有車子，故新車之所有權歸被告，且其所支出
      部分就不用返還。」因而被告遵照原告之指示，車牌號碼
      5555-JE之MAZDA汽車經廠商估價42萬元，更換9776-JK 之
      BMW新車價金112萬元，其差額70萬元，確為原告支出。但
      依約定為原告所贈與，勿庸返還。僅因後來兩造合夥經營
      薩瓦咖啡店，原告懷疑被告與員工丙○○有曖昧關係，雖
      經被告一再解釋，原告不相信而要求被告返還該70萬元。
（二）兩造合夥加盟薩瓦咖啡店，原被告均出資160萬元，而原
      告於合夥事業經營中，曾將某一天之營業額8萬多元取走
      ，故其起訴狀主張其出資額1,519,451元，應係扣除該8萬
      多元後之金額。又合夥事業經營中，雇用甲○○、丙○○
      、李冠融等三位員工，由於剛經營合夥事業，起步比較困
      難，而原告懷疑被告與員工丙○○有曖昧關係，雖經被告
      一再解釋，原告不相信而一再吵鬧，致使合夥事業經營更
      加困難。原告不顧合夥事業經營之困難，不願清算合夥財
      產，而要求取回車款及出資額，為被告所拒，原告乃於不
      同時日帶同二位男士到合夥事業經營之場所即青年路197
      號恐嚇被告，被告迫於不得已而簽發系爭契約書。被告並
      以97年1月22日答辯狀繕本送達原告，依法第92條第1項前
      段、第93條撤銷意思表示。
（三）兩造之合夥事業未經清算，但經營連連虧損，被告於96年
      10月31日以台南市小東郵局第354號存證信函，催告原告
      就合夥事業清算，原告置之不理，被告不得已，乃將合夥
      事業頂讓給合夥事業經營場所即青年路197號之房東，得
      有價金20萬元。按合夥人於合夥清算前，不得請求合夥財
      產之分析，為社會上一般人均有之觀念，被告若非遭受原
      告之脅迫，又豈會在合夥清算前及虧損連連之情況下簽發
      系爭契約書？
（四）被告簽發系爭契約書後，原告一再索取該款項，並恐嚇被
      告，如不返還將開車子撞被告，又96年8月17日被告開車
      到達青年路與萬昌街交界口時，原告即駕車欲置被告於死
      地，被告曾向台南市警察局第二分局博愛派出所報案。
（五）並聲明：
    1.原告之訴駁回。
    2.受訴訟費用由原告負擔。
    3.如受不利判決，被告願供擔保請免宣告假執行。
三、得心證之理由：
（一）原告主張兩造於96年7月23日訂立系爭契約書，業據提出
      契約書一紙為證（見本院96年度補字卷第380號卷宗），
      被告對上開契約書係其親簽並不爭執，惟以係遭脅迫等情
      詞置辯。經查：
    1.系爭契約書載明「甲方姜彥弘於民國96年7月1日向乙方丁
      ○○借貸金額貳佰零柒萬元整。經甲方姜彥弘及乙方丁○
      ○同意，借貸金額可於99年7月30日前歸還甲方（應是乙
      方之誤），．．．甲方有權力提前終止此項借貸。註：並
      按月存入華南銀行57,500元，且每繳完一個月便歸還當月
      本票於甲方直到還清，從96年8月1日到99年7月1日共36張
      本票。立據日96年7月23日。）此有該契約書足按，兩造
      間之車款債務、合夥契約之出資即以系爭契約書加以計算
      。
    2.被告雖辯稱系被脅迫才簽訂系爭契約書云云，然為原告所
      否認。按因被詐欺或被脅迫而為意思表示者，表意人得撤
      銷其意思表示，民法第92條第1項前段固有明文。惟按當
      事人主張其意思表示係因被詐欺或被脅迫而為之者，應就
      其被詐欺或被脅迫之事實，負舉證責任，最高法院21年上
      字第2012號判例著有明文。被告請求傳喚證人甲○○到庭
      證明原告於不同時日帶同二位男士到青年路197號恐嚇被
      告，迫使被告簽發系爭契約書，然證人甲○○到庭證稱：
      「（問：是否知悉原被告合夥的事?）是，我由被告處得
      知，我當時就在咖啡店工作，那時被告是店長，原告是老
      闆，但開店後1、2個月原被告就開始有爭執，有時會在營
      業處所吵架，但無肢體暴力衝突。（問：是否見過原告帶
      兩位男士到咖啡店恐嚇被告?）沒有。也沒有見過外人來
      幫原告催討債務問題。（提示被告96年7月23日借款契約
      書，是否見過此契約?）沒有。我也沒聽過他們討論債務
      的問題。咖啡店經營到96年11月，我不知道原告何時退出
      。」（見本院卷第67、68頁），即被告亦稱：證人並未見
      到伊被恐嚇（見本院卷第68頁），故證人甲○○之證詞不
      足為有利被告之認定。
    3.被告復辯稱，兩造合夥負債連連又未清算，若不是遭脅迫
      ，不可能簽寫如此之契約書，然兩造原為男女朋友關係，
      被告在簽寫契約書是否有其他考量已不得而知，但基於當
      事人私權自治，被告簽訂系爭契約書，自應依約履行，被
      告即不得再執訂約前之事由加以抗辯。
    4.至於被告抗辯其簽發系爭契約書之後，原告一直索取該款
      項並恐嚇被告，還開車撞被告等情，與本案無涉，自無調
      查之必要。
    5.綜上，被告所為系爭和解契約因脅迫而撤銷意思表示之抗
      辯，尚不足採。
（二）查兩造簽訂系爭契約書，將被告應給付之207萬元款項，
      自96年8月1日起至99年7月30日，分36期給付，每期清償
      57,500元，目前已屆清償期者為96年8月至97年4月共九期
      517,500元（57,500X9=517,500）。雖原告主張被告未依
      協議履行付款約定，遂解除分期付款之約定云云。然查，
      定有清償期者，債權人不得期前請求清償，如無反對之意
      思表示時，債務人得於期前為清償，民法第317條規定甚
      明。查兩造訂定之系爭契約書，已給予被告分期給付之期
      限利益，且僅有「甲方（即被告）有權力提前終止此項借
      貸」，故原告尚不得請求被告一次返還全部款項。查被告
      迄本院辯論終結時，已到期之債務為517,500元，扣除被
      告於96年8月6日匯款20,000元（見本院卷第58頁），原告
      同意扣除（見本院卷第68頁），被告應給付原告497,500
      元，原告在此範圍內之請求為有理由，逾此之部分為無理
      由。
（三）綜上所述，原告依系爭契約書得向被告請求已屆清償期之
      債務，被告所為遭脅迫之抗辯並不可採，至於原告請求未
      屆清償之債務則無理由。從而，原告請求被告給付
      497,500元，為有理由，應予准許。逾此部分之請求，即
      屬無據，為無理由，應予駁回。
四、末按各當事人一部勝訴、一部敗訴者，其訴訟費用，由法院
    酌量情形，命兩造以比例分擔或命一造負擔，或命兩造各自
    負擔其支出之訴訟費用。民事訴訟法第79條定有明文。查本
    件之訴訟費用即裁判費為21,295元（原告減縮之部分應由原
    告負擔），兩造各為一部勝訴、一部敗訴，爰依上揭民事訴
    訟法第79條規定，確定訴訟費用如主文第三項所示。
五、兩造均陳明願供擔保，聲請宣告假執行或免為假執行，惟本
    件為所命給付之金額未逾新台幣五十萬元之判決，原告勝訴
    部分，爰依職權宣告假執行，被告則酌定如主文第四項相當
    之擔保金額宣告之；原告其餘假執行之聲請，因訴之駁回而
    失所附麗，不予准許。
六、本件事證已臻明確，兩造其餘攻擊防禦方法及所提之證據，
    核與判決結果無影響，毋庸一一論述，附此敘明。
七、訴訟費用負擔之依據：民事訴訟法第79條。
中    華    民    國    97    年    5     月    14    日
                  民事第三庭    法  官   張麗娟
以上正本係照原本作成。
如不服本判決，應於送達後廿日內，向本院提出上訴狀並表明上
訴理由，如於本判決宣示後送達前提起上訴者，應於判決送達後
廿日內補提上訴理由書（須附繕本）。
中    華    民    國    97    年    5     月    14    日
                                書記官   楊宗倫


司法院資訊處製作；財團法人民間司法改革基金會備份。
